臺灣南投地方法院民事判決
110年度訴字第182號
原      告  許雅琪  
訴訟代理人  陳建三律師
複  代理人  賴元禧律師
被      告  蔡昀軒  
訴訟代理人  張藝騰律師
複  代理人  楊怡婷律師
            游子寬律師
上列當事人間損害賠償事件，本院於民國110年12月23日言詞辯
論終結，判決如下：
    主  文
原告之訴及假執行聲請均駁回。
訴訟費用由原告負擔。 　　
    事實及理由
一、原告主張略以：
　㈠被告經營BELLA貝拉甜品專賣加盟為業，原告於民國109年10
    月13日向訴外人即被告配偶甲○○詢問加盟事宜，於109年10
    月14日至被告位於南投之攤車試吃並與甲○○接洽加盟事宜，
    於109年10月16日經原告詢問後，甲○○始提供空白「BELLA貝
    拉甜品專賣連鎖加盟契約書」電子檔（下稱加盟契約書）予
    原告審閱。嗣甲○○於109年10月20日提出加盟契約書及加盟
    手冊向原告說明加盟被告經營之BELLA貝拉甜品專賣店僅需
    新臺幣（下同）200,000元即可包套用到好，並保證在每日
    營業6至8小時之時數下，每月淨利總額高達138,000元，原
    告乃於當日與被告簽訂加盟契約（兩造間就加盟之約定下稱
    加盟契約），並匯款200,00元與被告。
　㈡被告於兩造簽約前未提供原物料成本、設備各項費用資訊予
    原告知悉，直至兩造簽約後，被告始於LINE通訊軟體（下稱
    LINE）群組內提供原物料成本，嗣原告於109年11月17日至1
    9日受教育訓練時，始知200,000元未包括油漆地墊、清潔用
    品、招牌、爐台、淨水器、三層架等20餘項設備（下稱系爭
    額外器具），致原告額外支出31,055元購買系爭額外器具。
    原告加盟店開設之北投店（下稱北投店）自109年12月11日
    開幕後至110年4月18日最終營業日止，每日平均營業時數為
    6.7小時，按被告保證獲利內容計算，原告於上開營業期間
    之淨利總額即為412,160元，然原告於前開營業期間之淨利
    總額僅95,100元。再者，原告開幕後，被告有未提前告知即
    調漲原物料之情事，又原告於110年4月間詢問新產品即芋泥
    牛奶、仙草牛奶之推出事宜，惟甲○○竟回稱上開產品屬門市
    店商品，原告所加盟之攤車式分店並無此種商品，然兩造簽
    訂加盟契約時，被告並無門市之加盟模式，加盟契約中亦未
    就不同加盟模式所得販售之商品類型有所限制，原告遂於11
    0年4月24日依加盟契約第16條第3項之規定終止加盟契約。
　㈢被告未於締結加盟經營關係10日前提供原告原物料及設備費
    用等加盟重要訊息，亦未給予原告至少5日之契約審閱期間
    ，違反公平交易委員會（下稱公平會）對於加盟業主經營行
    為案件之處理原則（下稱加盟處理原則）第3點、第4點，構
    成顯失公平之行為，對加盟市場之交易秩序即產生重大影響
    ，依加盟處理原則第5點之規定，即構成違反公平交易法（
    下稱公平法）第25條規定。被告違反揭露義務，致原告無法
    了解加盟業務實際情況而同意簽約加盟並給付200,000元加
    盟金，並額外支出31,055元購買系爭額外器具，則被告前揭
    違反保護他人法律之侵權行為，與原告所受231,055元損害
    間有相當因果關係。再者，加盟手冊有記載保證利潤，按此
    標準計算，被告應給付保證利潤差額317,060元。
　㈣如認本件並無公平法之適用，加盟契約屬繼續性供給契約，
    且於110年4月24日經原告合法終止，被告因加盟契約合法終
    止而可免除履行契約義務，則被告就110年4月24日後所受領
    之金錢對價即屬無法律上之原因而為不當得利，應負返還義
    務，故被告應依加盟契約終止後之期間佔整體契約期間之比
    例返還加盟金，原告亦得請求被告給付保證利潤差額317,06
    0元。
　㈤依民法第184條第2項、第179條、公平法第25條、第30條規定
    、加盟契約之法律關係，提起本件訴訟。先位聲明：被告應
    給付原告548,115元，及自起訴狀繕本送達翌日起至清償日
    止，按週年利率5%計算之利息；願供擔保，請准宣告假執行
    。備位聲明：被告應給付原告483,060元，及自民事追加聲
    明暨準備狀繕本送達翌日起至清償日止，按週年利率5%計算
    之利息；願供擔保，請准宣告假執行。
二、被告抗辯略以：
  ㈠甲○○早於109年10月13日即提供「BELLA甜品專賣品牌加盟手
    冊」（下稱品牌加盟手冊）電子檔予原告，品牌加盟手冊為
    1本，其內含加盟契約及關於加盟之內容（下稱加盟手冊）
    。原告於109年10月14日至被告位於南投之攤車試吃時，甲○
    ○亦提供1本品牌加盟手冊（內含加盟契約及加盟手冊）供原
    告閱覽；原告於109年10月16日時向甲○○單獨索取加盟契約
    書範本，甲○○方再提供加盟契約書範本電子檔予原告。甲○○
    亦分別於109年10月14、20、22日提供原物料成本價格供原
    告參考。加盟手冊之設備說明中臚列加盟金200,000元所含
    之設備，原告所陳系爭額外器具乃原告之個人用品或屬本應
    由原告備置之耗材，無由被告負責之理。原告自行決定於10
    9年10月20日簽約，顯見原告業已充分審閱完畢而要求簽約
    ，難認被告有何不提供審閱期間或違反揭露義務之事實。
　㈡原告身為具有一定智識之成年人，應可知悉影響營業額之因
    素眾多，除產品因素外，尚包含營業位置、營業時間、當日
    天氣、服務人員態度等，均非被告所能掌握之事項，且原告
    應能知悉投資創業具有一定風險，無穩賺不賠之生意。加盟
    手冊關於保證利潤部分均稱推估、試算，則被告並無保證淨
    利之舉，加盟契約第22條第4項亦足證被告並無保證獲利。
    原告無視創業加盟本有投資風險，意圖想做穩賺不賠之生意
    ，且原告未舉證每日平均營業時數為6.7小時，原告依加盟
    手冊試算表請求利潤差額317,060元，即屬無據。
　㈢被告於108年10月間設立BELLA貝拉甜品專賣，於109年8月間
    開放加盟，於原告加盟時僅攤車式之加盟模式，於被告第1
    間門市店於110年1月29日開幕，自此開始區分攤車、門市2
    種加盟模式。於110年1月29日至4月29日，芋泥牛奶、仙草
    牛奶在上開門市店進行新品測試，測試完成後（即4月29日
    後）始開放加盟店販售。甲○○誤以為原告要改作門市，方向
    原告提及有區分攤車及門市之經營模式。依加盟契約第9條
    第3項約定，原告得銷售新產品之時點，必須於新產品上市
    後，倘尚於測試階段，則不適用。芋泥牛奶、仙草牛奶於1
    月29日開始進行3個月新品測試，用於探知消費者口味及顧
    客反應以進行調整，測試完畢後始開放加盟店販賣，故被告
    於110年4月26日寄發南投光明里郵局存證號碼15號存證信函
    （下稱15號存證信函）通知原告應依總部安排進行學習後始
    可販賣，然未獲原告回應。
　㈣被告之BELLA貝拉甜品專賣除草屯創始店外，僅有員林店、永
    靖店、南屯店、虎尾店、二林店、北屯店，考量飲品、甜點
    加盟店眾多，原告可自由選擇各加盟業主加盟，被告並非具
    有強大市場力量之商家而足以排除或妨礙其他業者之競爭，
    由被告之規模觀之，不足以影響社會整體交易秩序，且本件
    僅為單一性、偶發性交易糾紛，故無公平法或加盟處理原則
    之適用。況且，原告自109年10月20日簽約並經營至110年4
    月18日，從未表明審閱期間或條款有何顯失公平之處，反倒
    於經營結果未能如原告預期，始主張未給與充分審閱期間、
    未提供原物料成本、設備各項費用等而主張被告有違反公平
    法第25條、民法第184條第2項，原告之主張有違誠信原則，
    顯屬無據。
　㈤並聲明：如主文第1項所示；如受不利判決，願供擔保，請准
    宣告免為假執行。　　
三、兩造不爭執事項：
　㈠被告與其配偶甲○○，係以經營BELLA貝拉甜品專賣連鎖加盟為
    業。BELLA貝拉甜品專賣不具法人資格，亦非獨資商號。
　㈡原告於109年10月13日與甲○○有如本院卷第173頁對話，甲○○
    以LINE傳送BELLA甜品專賣品牌加盟手冊電子檔予原告；原
    告於109年10月14日至被告經營之BELLA貝拉甜品專賣位於南
    投之攤車試吃，並與甲○○接洽加盟事宜；甲○○於109年10月1
    6日以LINE傳送加盟契約書電子檔予原告。
　㈢甲○○於109年10月20日提出空白之加盟契約書及BELLA甜品專
    賣品牌加盟手冊，及原物料成本費用、材料、設備及備貨量
    ，設備說明如本院卷第55頁至第56頁，與原告洽談簽約事宜
    ，兩造於同日簽訂加盟契約書，期間自109年10月20日起至1
    12年10月20日，為期3年。兩造間加盟契約約定包含加盟手
    冊及加盟契約書。加盟契約書甲方記載BELLA貝拉甜品專賣
    係因被告不諳法律，該契約關係係存在於原告與被告之間。
　㈣原告於簽約日即109年10月20日及同年11月24日，以原告之夫
    黃詩凱之帳戶各轉帳100,000元，共計200,000元與被告，以
    支付BELLA貝拉甜品專賣之加盟金（含技術轉移及設備費用
    ）200,000元。
　㈤原告於109年11月17日至109年11月19日進行教育訓練，營業
    自109年12月11日至110年4月18日。
　㈥加盟手冊內之設備說明（即本院卷第55頁至第56頁）不含油
    漆地墊、清潔用品、招牌、爐台、淨水器、三層架、耗用品
    、名片架、旗座、名片、瓦斯、瓦斯安裝、保溫桶、垃圾袋
    、推車、餐巾紙、保溫鍋、鍋蓋。
　㈦原告於110年4月24日以LINE傳訊息通知被告，主張依加盟契
    約第16條第3款約定，終止加盟契約，並主張被告違約，要
    求賠償損失，被告於當日收受該訊息。被告於110年4月26日
    以南投光明里郵局存證號碼15號存證信函通知原告，主張新
    品尚在門市測試階段，否認有違約無故不提供新品之情事，
    原告於同日收受該存證信函。
　㈧原告與被告於109年10月20日簽約時沒有區分門市及攤車式之
    販售方式。
四、兩造爭執事項：
　㈠被告有無違反加盟處理原則第3點、第4點應於締結加盟經營
    關係10日前提供加盟重要資訊、給予原告至少5日之審閱契
    約期間？被告此部分行為有無違反公平法第25條？
　㈡兩造間之加盟契約有無約定被告保證「每日營業6至8小時之
    時數下，每日營業額將達10,000元，毛利達50%，每日毛利5
    ,000元」？
　㈢原告依公平法第30條、民法第184條第2項規定，先位聲明請
    求被告給付加盟金200,000元、購置系爭額外器具31,055元
    ，及依加盟契約之法律關係給付保證利潤差額317,060元，
    合計548,115元，有無理由？
　㈣原告主張於110年4月24日依加盟契約第16條第3款約定，終止
    加盟契約，是否合法？
　㈤原告主張加盟契約於110年4月24日終止後，依民法第179條規
    定，被告應按比例返還加盟金166,000元，是否有據？原告
    依加盟契約之法律關係給付保證利潤差額317,060元，是否
    有據？
五、本院之判斷：
  ㈠兩造不爭執事項㈠至㈧之事實，為兩造所不爭執（見本院卷第3
    20頁至第321頁、第374頁至第375頁），復有加盟契約書、
    加盟手冊、空白加盟契約、原告配偶之存摺交易明細、15號
    存證信函、原告與甲○○之LINE對話紀錄在卷可佐（見本院卷
    第33頁至第62頁、第177頁至第221頁、第337頁至第364頁、
    第67頁至第69頁、第223頁、第395頁至第433頁），首堪認
    定為真實。
　㈡按違反保護他人之法律，致生損害於他人者，負賠償責任，
    民法第184條第2項本文定有明文。除本法另有規定者外，事
    業亦不得為其他足以影響交易秩序之欺罔或顯失公平之行為
    ；事業違反本法之規定，致侵害他人權益者，應負損害賠償
    責任，公平法第25條、第30條固分別定有明文。而公平會就
    此制訂公平會對於公平法第25條案件之處理原則，其第3點
    第1項明訂：「本條對事業之規範，常與其他法律有適用上
    之疑義，應考慮下列事項判斷之：按事業與事業或消費者間
    之契約約定，係本於自由意思簽定交易條件，無論其內容是
    否有失公平或事後有無依約履行，此契約行為原則上應以民
    事契約法規範之。惟當系爭行為危及競爭秩序或市場交易秩
    序時，始有本條適用之餘地。例如在契約內容顯失公平部分
    ，倘未合致『足以影響交易秩序』之要件，則應循民事救濟途
    徑解決；僅於合致前開要件，考慮市場交易秩序之公共利益
    受妨害時，始由本條介入規範。」又關於影響交易秩序之判
    斷，同處理原則第5點明定：「本條所稱交易秩序，泛指一
    切商品或服務交易之市場經濟秩序，可能涉及研發、生產、
    銷售與消費等產銷階段，其具體內涵則為水平競爭秩序、垂
    直交易關係中之市場秩序、以及符合公平競爭精神之交易秩
    序。判斷是否『足以影響交易秩序』時，可考慮受害人數之多
    寡、造成損害之量及程度、是否會對其他事業產生警惕效果
    、是否為針對特定團體或組群所為之行為、有無影響將來潛
    在多數受害人之效果，以及行為所採取之方法手段、行為發
    生之頻率與規模、行為人與相對人資訊是否對等、糾紛與爭
    議解決資源之多寡、市場力量大小、有無依賴性存在、交易
    習慣與產業特性等，且不以其對交易秩序已實際產生影響者
    為限。至單一個別非經常性之交易糾紛，原則上應尋求民事
    救濟，而不適用本條之規定。」故事業除有欺罔或顯失公平
    之行為者外，尚須其行為足以影響交易秩序，始得認為違反
    公平法第25條之規定。
　㈢依加盟處理原則第1點規定，說明加盟處理原則係公平會為維
    護連鎖加盟之「交易秩序」、確保加盟事業之「公平競爭」
    而訂定。加盟處理原則第3點規定，加盟業主於招募加盟過
    程中，未於締結加盟經營關係或預備加盟經營關係之10日前
    、個案認定合理期間或雙方約定期間，提供下列加盟重要資
    訊予交易相對人審閱，構成顯失公平行為，但有正當理由而
    未提供資訊者，不在此限，加盟重要資訊包含：㈠開始營運
    前之費用：如加盟金、教育訓練費、購買商品、原物料、資
    本設備等相關費用，包括其項目、金額或預估總額。㈡加盟
    營運過程中之費用：如權利金之計收方式，及經營指導、購
    買商品或原物料等定期應支付之費用，包括其項目、預估金
    額。㈢商標權、專利權及著作權等，其權利內容、使用範圍
    與各項限制條件。㈣經營協助及訓練指導之內容與方式。㈤加
    盟店所在營業區域設置同一加盟體系之經營方案或預定計畫
    。㈥加盟契約存續期間，對於加盟經營關係之限制。㈦加盟契
    約變更、終止及解除之條件及處理方式等。加盟處理原則第
    4點第1項規定，加盟業主與交易相對人簽訂加盟經營關係相
    關契約，不得為下列顯失公平行為：簽約前未給予交易相對
    人至少5日或個案認定之合理契約審閱期間。加盟處理原則
    第5點規定，事業違反第3點、第4點規定，且足以影響交易
    秩序者，構成公平法第25條之違反。
　㈣原告主張被告未依加盟處理原則第3點及第4點第1項規定，未
    於締結加盟經營關係10日前以書面提供加盟重要資訊、給予
    至少5日契約審閱期間，違反公平法第25條規定，構成違反
    保護他人法律之侵權行為，應依民法第184條第2項、公平法
    第30條規定負損害賠償責任等等，惟為被告所否認，並以前
    詞置辯。經查：
　⒈原告於109年10月13日透過LINE與甲○○聯絡，原告詢問加盟範
    圍、200,000元有無包含開幕之原物料，嗣於109年10月16日
    密集詢問冰箱尺寸、瓦斯爐規格、室內空間擺設、插座位置
    等事項，均獲甲○○回覆，原告於同日表示決定簽約，並與被
    告約定簽約時間為109年10月20日，原告復於109年10月18日
    詢問原物料資訊，甲○○回覆將於109年10月20日一併說明，
    亦於109年10月22日於LINE上提供原物料成本價格，並稱「
    上次給的資料上有寫光軒2.2珍珠」等情，有原告與甲○○之L
    INE對話紀錄、台北北投店LINE對話紀錄在卷可憑（見本院
    卷第402頁、第414頁、第175頁）。足見原告與甲○○接洽加
    盟事宜期間經常以LINE聯絡以了解資訊及釐清疑問，亦獲甲
    ○○回覆，原告主動表示決定簽約加盟，並決定於109年10月2
    0日，而甲○○亦於109年10月20日提出原物料資料供原告閱覽
    。
　⒉被告提出之品牌加盟手冊為1本（如本院卷第447頁至第475頁
    ），封面記載「BELLA甜品專賣品牌加盟手冊」（如本院卷
    第447頁），該本手冊包含加盟手冊（即加盟相關內容，如
    本院卷第449頁至第461頁）及加盟契約書（如本院卷第462
    頁至第474頁）。品牌加盟手冊內已揭露加盟流程、加盟說
    明（含合約期限、加盟費用、店面位置、教育訓練）、設備
    說明（含造型攤車乙台、豪板輸出菜單2份、圓形招牌立體
    燈箱、招牌棉麻布、臥室冰箱乙台、直立式冰箱乙台、冷凍
    櫃乙台、悶燒鍋具乙台、煮料鍋具2個、仙草桶2桶、豆花桶
    4桶、配料桶5桶、儲冰桶1桶、大小磅秤各1個、各種湯勺各
    1個）、產品說明（含各品項及價格）、員工守則、服務須
    知、食材保鮮流程、外送流程等。原物料資料（見本院卷第
    73頁）揭露向總公司訂購之物品項目及價格、自行訂購之物
    品項目及價格。加盟契約書第2條已規定加盟金給付，第4條
    規定加盟授權內容，第5條規定授權經營區域，第6條規定店
    面、廚房設備之規劃及開始營業，第7條規定商品與貨款之
    給付，第9條規定專業技術協助及訓練指導之內容及方式、
    宣傳等事項，第12條規定智慧財產權之權利內容、有效期限
    即使用範圍與限制，第14條規定轉讓營業與遷移營業，第15
    條、第16條規定兩造之終止權，第17條規定契約終止之效果
    。足見被告提出之品牌加盟手冊及原物料資料已揭露加盟處
    理原則第3點規定之各項資訊。
　⒊證人甲○○於本院110年11月4日言詞辯論期日證稱：原告於109
    年10月13日打電話詢問加盟事項，嗣其與原告以LINE對話，
    其於同日傳送品牌加盟手冊，那是一整份的，檔案是聯貫的
    ，係其當初傳給印刷廠之檔案，嗣原告單獨跟其要加盟契約
    書，故其於109年10月16日又單獨傳送加盟契約書，原告於1
    09年10月14日至南投討論，其已提出整本品牌加盟手冊及原
    物料資料並細項說明內容、加盟所附攤車、冰箱，及本院卷
    第55頁、第56頁所示設備，自己要用到的折疊桌椅要自己準
    備，當時被告正在營業，亦有說明營業狀況，包含試算產品
    成本，加盟手冊寫的「200,000元包套用到好」係指付費200
    ,000元，包含攤車、冰箱等，設備就如同本院卷第55頁、第
    56頁，簽約時間係原告決定，原告並未反應需要多一點時間
    ，簽約前有再出示原物料資料，原告閱覽後才同意簽約，簽
    約後成立LINE群組，才傳送資料至LINE群組，簽約前原告有
    詢問瓦斯規格，MOMO購物網之瓦斯爐截圖係其所找傳給原告
    ，原告知道必須自己購置瓦斯爐及瓦斯用品及安裝等語（見
    本院卷第375頁至第384頁）。審酌證人甲○○之證述情節與其
    提出之LINE對話紀錄、品牌加盟手冊原本所示相符，其證言
    亦無明顯瑕疵或與客觀事實不符之處，故證人甲○○上開證言
    應堪採信。
　⒋依原告與證人甲○○之LINE對話紀錄、台北北投店LINE對話紀
    錄、品牌加盟手冊及證人甲○○上開證述情節所示，足認被告
    於109年10月13日已將品牌加盟手冊傳送予原告供其審閱並
    於109年10月14日將原物料資料供原告閱覽，縱被告未於109
    年10月13日將加盟契約書傳送原告、於109年10月14日將原
    物料資料供原告閱覽，被告亦分別於109年10月16日、109年
    10月20日提出加盟契約書、原物料資料予原告閱覽，而原告
    閱覽後對於被告提出之品牌加盟手冊、原物料資料未見有提
    出質疑之處，反而於109年10月16日主動表示決定簽約及約
    定簽約時間，且原告於此期間經常透過LINE聯繫被告，原告
    如有因事前審閱契約書而可避免之損害，其於訂約前即可發
    現而得即刻反應、協調或為適當之處置，然未見原告對品牌
    加盟手冊、原物料資料有所質疑，即決定簽約，堪認原告在
    訂約前之合理期間內，已可充分知悉上開必要之加盟重要資
    訊。依上開各情綜合判斷，本院認本件被告並無構成加盟處
    理原則第3條、第4條規定顯失公平之行為。再者，可見加盟
    手冊已明載200,000元所包含之設備內容，並非包含所有原
    告營業或其個人所使用之物品及設備甚明，原告主張加盟契
    約約定200,000元包含所有其需要之物品及設備，因被告未
    提供，致其額外支出系爭額外器具之費用等等，並不可採。
　⒌就雙方締約行為是否構成「足以影響交易秩序」之要件，本
    院審酌被告所經營之豆花甜品飲食，相類似的店家極為眾多
    ，並沒有足以與同類餐飲店家明顯區隔之事業特性，被告於
    108年10月間設立BELLA貝拉甜品專賣，於109年8月間開放加
    盟，加盟店現有員林店、永靖店、南屯店、虎尾店、二林店
    、北屯店，經被告陳述在卷（見本院卷第481頁、第165頁）
    ，可見原告加盟時，BELLA貝拉甜品專賣設立不足1年，且甫
    開放加盟，尚在草創發展階段，消費者對之並無顯著依賴，
    市場影響力尚屬有限，難認會對其他事業產生警惕效果、有
    影響將來潛在多數受害人之效果，本件僅屬於個案當事人間
    之合作糾紛，並無其他消費者因此直接蒙受不利益或有何其
    他受害之情，尚難認有足以影響交易秩序之虞。準此，原告
    以被告未依加盟處理原則第3點、第4點規定，且違反公平法
    第25條規定，主張被告有違反保護他人之規定並構成侵權行
    為責任，應負公平法第30條、民法第184條第2項規定損害賠
    償責任，應賠償200,000元、系爭額外器具費用31,055元等
    等，均屬無據。
　㈤原告主張被告就加盟契約有約定保證利潤，其依加盟契約之
    約定請求被告給付保證利潤差額317,060元等等，惟為被告
    所否認，並以前詞置辯。經查：
　⒈加盟手冊記載營業4、6至8小時推估之營業額，每日營業額、
    營業天數、月營業額、產品毛利、租金估算、管銷費用、淨
    利總額等等（見本院卷第52頁），足見其上載明係推估數額
    ，已表明僅係估算，並非保證之數額。再者，依加盟契約第
    22條第4項約定：甲方（即被告）對於乙方（即原告）經營
    之成果，除依本約之規定外，不分享其利益，亦不分擔其損
    失。該約定已載明被告對於原告經營之成果不分享其利益，
    亦不分擔其損失，顯然無保證獲利之意。
　⒉又事業加盟乃現今社會常見之商業營運模式，對於招募者而
    言，藉由加盟者的參與合作，可迅速擴大營運規模，拓展銷
    售網絡，進而建立知名品牌地位，並透過原物料之持續供應
    或業績利潤之分享等方式，使事業得以永續經營發展；另就
    加盟者而言，對於已有相當營運基礎的事業，尋求加盟合作
    及授權，只須負擔必要的加盟成本，即可將現成的商業經營
    模式予以全盤接收，原則上無須在事業經營的初期茫然摸索
    ，通常可以大幅減省無謂的錯誤成本，可謂各取所需，互蒙
    其利。但是商業模式的移轉並非必然獲利之保證，尚牽涉營
    業地段、交通便利、人潮流動、鄰近環境、居民特性、競爭
    同業乃至實際服務方式及人員素質等諸多因素，不可一概而
    論。準此，被告固以上開資料提供原告參考，亦僅止於參考
    而已，不能遽認被告保證原告必有此等獲利，且原告並未舉
    證證明雙方締約時被告有承諾獲利保證，故原告依加盟契約
    之約定請求被告給付保證利潤差額317,060元，自不足採。
    　
　㈥按無法律上之原因而受利益，致他人受損害者，應返還其利
    益；雖有法律上之原因，而其後已不存在者，亦同，民法第
    179條固有明文。原告主張被告無故不提供新產品即芋泥牛
    奶、仙草牛奶予原告販售，構成加盟契約第16條第3項之情
    事，其於110年4月24日依該規定終止加盟契約，被告應返還
    依比例計算之加盟金等語，惟為被告所否認，並以前詞置辯
    。經查：
　⒈加盟契約第16條第3項約定：甲方（即被告）有新產品上市，
    無故不提供予乙方時，乙方（即原告）得終止本約。又第9
    條第3項約定：甲方開發出新產品時，得無償提供乙方參考
    。新產品上市時，乙方得將此產品列入甲方供應產品項目中
    。可知原告得銷售新產品之時點，必須於新產品上市後，倘
    仍於測試階段，則尚未能販售。
　⒉原告於110年4月11日詢問甲○○關於新產品即芋泥牛奶、仙草
    牛奶一事，甲○○表示此為門市專屬，攤車並無此等產品，攤
    車未販售飲品，門市方有販售飲品，只要攤車之產品均會同
    步給原告；原告於110年4月24日表示因被告無故不提供新產
    品，依加盟契約第16條第3項約定終止加盟契約，被告於同
    日收受該訊息等情，有台北北投店LINE群組對話紀錄在卷可
    參（見本院卷第79頁至第83頁）。被告於110年4月26日以15
    號存證信函通知原告，陳明新品尚在門市測試階段，否認有
    違約無故不提供新品之情事，並請原告依安排時間學習新產
    品之製作方式，考核通過後才得以販售，原告於同日收受該
    存證信函。
　⒊依品牌加盟手冊所示（見本院卷第462頁、第454頁、第455頁
    、第456頁），加盟契約書上有手寫交付攤車之文字，加盟
    手冊之設備說明記載造型攤車乙台，並有攤車造型及尺寸之
    圖示，產品說明包含數種奶凍、豆花、甜湯之湯品，可見原
    告係加盟以攤車型式經營之規格，且販售之產品為湯品。證
    人甲○○於同日證稱：原告係加盟攤車式，原告加盟時未區隔
    門市及攤車2種形式，被告於110年1月開始分攤車及門市之
    經營模式，芋泥牛奶、仙草牛奶係門市店產品，不是攤車產
    品，門市於110年1月29日開始販售芋泥牛奶、仙草牛奶，新
    品需先測試消費者反應3個月並調整口味，若攤車願意販售
    ，被告不反對，而原告於110年4月間詢問芋泥牛奶、仙草牛
    奶，故被告於110年4月間寄送15號存證信函給原告表示若原
    告希望販售芋泥牛奶、仙草牛奶，得至總部受訓，但原告都
    無回應，門市與攤車之設備不同，例如飲料需要吸管、杯子
    及封膜，但攤車未包含這些物品，若攤車要販售，需要另外
    尋找適合之原物料及設備並請對方來技術教學等語（見本院
    卷第379頁至第380頁）。審酌證人甲○○之證述情節與上開台
    北北投店LINE群組對話紀錄、15號存證信函、品牌加盟手冊
    所示相符，其證言亦無明顯瑕疵或與客觀事實不符之處，故
    證人甲○○上開證言應堪採信。
　⒋綜合上開情節，原告所加盟者係以攤車型式經營之模式，且
    販售之產品為湯品，被告固於110年1月新增門市之加盟模式
    ，因門市與攤車之設備不同，原告所加盟之攤車式並無飲料
    相關原物料及設備，甲○○因而回應攤車並未販售飲品，尚難
    認被告係無故不提供芋泥牛奶、仙草牛奶予原告販售。又原
    告雖主張其係因被告無故不提供新產品始終止加盟契約，然
    原告自陳其自109年12月11日開幕後，平日即週一至週五營
    業時間為15時至21時，週六及週日營業時間為12時至20時30
    分（見本院卷第14頁），亦即其自開幕後每日均營業，原告
    亦自陳110年4月18日為其最後營業日（見本院卷第14頁），
    而原告係於110年4月24日向被告終止加盟契約，可知原告於
    終止加盟契約前即已自行未營業近1週時間，則原告是否係
    因被告未提供新產品而終止加盟契約抑或因其個人經營意願
    而已停止營業，即有疑問。再者，原告於110年4月24日以被
    告不提供新產品即芋泥牛奶、仙草牛奶予其販售，為終止契
    約之表示後，被告即於110年4月26日以15號存證信函通知原
    告，主張新品尚在門市測試階段，否認有違約無故不提供新
    品之情事，並請原告依安排時間學習新產品之製作方式，考
    核通過後才得以販售。審酌新產品需經市場測試，觀察消費
    者之回應以調整產品內容，乃屬現今常見商業經營模式，且
    被告旋回覆原告，其可於習得新產品製作後販售，益徵被告
    並無無故不提供新產品予原告之情事，是原告依加盟契約第
    16條第3項終止契約並不合法，其依民法第179條規定請求被
    告返還加盟金166,000元，不可憑採。
　⒌按解釋契約，如契約文字已表示當事人之真意，無須別事探
    求者，即無須反捨契約文字而更為曲解。是以，倘契約約定
    明確，其內容又無違反公序良俗、強制規定，或顯然違反誠
    信原則之情形，當事人即應受契約約定之拘束，而無「常情
    」適用之餘地（最高法院97年度台上字第1676號判決意旨參
    照）。依照當事人一方預定用於同類契約之條款而訂定之契
    約，為左列各款之約定，按其情形顯失公平者，該部分約定
    無效：一、免除或減輕預定契約條款之當事人之責任者；二
    、加重他方當事人之責任者；三、使他方當事人拋棄權利或
    限制其行使權利者；四、其他於他方當事人有重大不利益者
    ，民法第247條之1固有明文。然定型化契約並非當然無效之
    契約，而係契約發生顯失公平之情形時，法律藉由調整兩造
    契約關係以彌補弱勢一方從而維持衡平的機制，其結果或認
    定違反衡平條款之部分為無效，或因該部分無效致契約不能
    成立時，而宣告全部契約無效，如未有顯失公平之情形，即
    屬契約自由、私法自治之範疇，原則上仍應予以尊重，如恣
    意介入，恐反失衡平。故契約是否有效，或僅部分條款為無
    效，仍應就該個別約定條款於具體適用時是否有顯失公平之
    情形加以判斷或調整。
　⒍加盟契約第2條第1項約定：乙方（即原告）同意加入BELLA貝
    拉甜品專賣連鎖加盟體系時，應給付技術轉移及加盟金與設
    備費用共200,000元。第4條約定：甲方（即被告）授權乙方
    （即原告）使用甲方之註冊商標於經營BELLA貝拉甜品專賣
    。又被告提供之設備包含造型攤車乙台、豪板輸出菜單2片
    、圓形招牌立體燈箱、招牌棉麻布、臥室冰箱乙台、直立式
    冰箱乙台、冷凍櫃乙台、悶燒鍋具乙台、煮料鍋具2個、仙
    草桶2桶、豆花桶4桶、配料桶5桶、儲冰桶1桶、大小磅秤各
    1個、各種湯勺各1個，已如前述，足見被告就200,000元之
    對待給付包含技術轉移、加盟金、商標授權及設備費用。原
    告自陳其於109年11月17至19日接受教育訓練，並自109年12
    月11日開幕並營業至110年4月18日，顯見原告業已受領被告
    所轉移之技術、上開設備及商標使用，並自109年12月11日
    營業至110年4月18日。
　⒎加盟契約第2條第3項約定：乙方（即原告）不得以本契約屆
    滿、解除、終止、無效或其他任何理由，請求甲方返還已繳
    付之加盟金。原告雖主張該條約定有顯失公平情形，違反民
    法第247條之1規定而無效等等。審酌加盟金之性質係為加入
    連鎖加盟體系而吸取如何經營管理、製販商品之知識之對價
    ，其性質無從返還，為避免加盟者取得加盟業主之經營模式
    後，即終止、解除或以其他事由請求返還加盟金，而使加盟
    業主之經營管理知識遭他人無對價輕易取得，方於加盟契約
    中約定加盟者不得以契約終止請求返還加盟金，何況，本件
    加盟契約之加盟金200,000元之對待給付尚包含上開設備即
    造型攤車、菜單、圓形招牌立體燈箱、招牌棉麻布、臥室冰
    箱、直立式冰箱、冷凍櫃、悶燒鍋具、煮料鍋具、仙草桶、
    豆花桶、配料桶、儲冰桶、大小磅秤、各種湯勺等，是加盟
    契約第2條第3項約定難認屬於顯失公平而無效。原告終止加
    盟契約並不合法，已如前述，縱然認為合法，加盟契約第2
    條第3項約定原告不得以契約終止為由，請求返還已繳付之
    加盟金，從而，原告不得請求被告返還加盟金，被告受領加
    盟金乃有法律上之原因，並非不當得利，原告依民法第179
    條請求被告返還加盟金166,000元，於法無據。
六、綜上所述，原告依民法第184條第2項、第179條、公平法第2
    5條、第30條規定、加盟契約之法律關係，先位請求被告應
    給付原告548,115元，及自起訴狀繕本送達翌日起至清償日
    止，按週年利率5%計算之利息；備位請求被告應給付原告48
    3,060元，及自民事追加聲明暨準備狀繕本送達翌日起至清
    償日止，按週年利率5%計算之利息，為無理由，應予駁回；
    原告之訴既經駁回，其假執行之聲請，已失所附麗，應併予
    駁回。
七、本件事證已臻明確，兩造其餘攻擊防禦方法及所提證據，經
    核與判決之結果不生影響，爰不逐一論述，併此敘明。
八、訴訟費用負擔之依據：民事訴訟法第78條。 　　
中　　華　　民　　國　　111 　年　 　1　　月　　13　　日
                  民事第二庭  法　官　楊亞臻
以上正本係照原本作成
如對本判決上訴，須於判決送達後20日內向本院提出上訴狀。如
委任律師提起上訴者，應一併繳納上訴審裁判費。
中　　華　　民　　國　　111 　年　 　1　　月　　13　　日
                              書記官　陳雅雯